【裁判字號】    90,家訴,13
【裁判日期】    900629
【裁判案由】    分割遺產
【裁判全文】
臺灣嘉義地方法院民事判決  九十年度家訴字第一三號
    原      告  戊○○
    原      告  甲○○
    右二人
    訴訟代理人  邱創典律師
    被      告  己○○
    被      告  丙○○
    被      告  庚○○
    被      告  乙○○
    兼右三人
    訴訟代理人  丁○○
右當事人間分割遺產事件，本院判決如左：
    主    文
兩造之被繼承人吳店所遺如附表所示之遺產准予分割。其分割方法為：如附表所示編
號一、二、三、四、五之土地，分歸原告戊○○、甲○○、被告己○○、丙○○、庚○○、乙○○、丁○○各按應有部分七分之一保持分別共有；如附表所示編號六之土
地分歸原告戊○○、甲○○、被告己○○、丙○○、庚○○、乙○○、丁○○各按應
有部分九十八分之十二保持分別共有。
原告其餘之訴駁回。
訴訟費用由被告己○○、丙○○、庚○○、乙○○、丁○○、原告戊○○、甲○○各
負擔七分之一。
    事    實
甲、原告方面：
  一、聲明：
  （一）兩造之被繼承人吳店所遺如附表所示之遺產准予分割。其分割方法為：如附
        表所示編號一、二、三、四、五、六之土地，分歸原告戊○○、甲○○、被
        告己○○、丙○○、庚○○、乙○○、丁○○各按應有部分七分之一保持分
        別共有。
  （二）訴訟費用由被告負擔。
  二、陳述：
  （一）如附表所示之土地，均係兩造自被繼承人吳店之遺產繼承取得，已辦妥繼承
        登記，並保持公同共有。
  （二）按繼承人得隨時請求分割遺產，民法第一千一百六十四條定有明文，系爭土
        地既係吳店之遺產，兩造復無就該遺產為不得分割之約定，請求分割如聲明
        。
  （三）原告起訴時所提出之分割方法，原如判決主文第一項，惟原告戊○○於本院
        準備程序中表示：編號六所示之土地，兩造所公同共有之之權利僅為七分之
        六，亦即該地其餘應有部分七分之一，係為原告戊○○及訴外人葉玉菁等二
        人各以應有部分十四分之一與兩造分別共有，而原告戊○○同意將其與葉玉
        菁之應有部分，依民法第一千一百七十三條第一項列入被繼承人吳店之財產
        ，亦即原告戊○○同意其對編號六所示之土地之應繼分九十八分之十二由原
        告甲○○與被告等人取得，因此兩造共有之遺產之分割方法變更如其聲明。
  （四）另被告己○○以鈞院九十年度訴字第二七七號訴請原告戊○○與訴外人葉玉
        菁將如附表所示之土地編號六中登記於其二人之應有部分之移轉登記塗銷，
        並將該部分返還給被告己○○及其他共有人，該案嗣於九十年五月四日成立
        訴訟上和解，和解內容為：「被告願將坐落嘉義市○○段五五一地號，權利
        範圍為應有部分各十四分之一，原因發生日期為八十五年六月二十八日、登
        記日期八十五年八月十四日、登記原因買賣、權狀字號八五嘉土字第０二八
        五一六及０二八五一七號之移轉登記塗銷，將土地返還於原告及其他共有人
        。」原告戊○○主張依和解內容塗銷後，兩造分割前土地之權利範圍本來將
        發生變動，惟辦理登記時地政事務所以登記不連續，駁回申請，致兩造分割
        前土地之權利範圍未發生變動，但原告仍希望依照聲明之內容來與被告和解
        。
  三、證據：提出遺產稅繳清證明單一份、土地登記簿謄本六份，分割方案附表三份
      、和解筆錄一份。
乙、被告丙○○、蔡正國、蔡麗娟、乙○○部分：
  一、聲明：對於原告變更前後之聲明，均同意。
  二、陳述：同意原告之聲明，表示各人可以分得七分之一就可以。另被告丁○○並
      表示被繼承人在嘉義市第三信用合作社之一萬元存款，已由其將之使用為喪葬
      費用使用。
丙、被告己○○部分：
  一、聲明：
  （一）駁回原告之訴。
  （二）訴訟費用由原告負擔。
  二、陳述：
  （一）原告等本於公同共有及繼承人之地位請求分割遺產固非無據，惟經查原告戊○○及其妻即訴外人葉玉菁均為訴外人吳店之子媳，因先母吳店於八十五年
        九月十日死亡，且在去世以前二、三年已因疾病致意識不清，無法自理生活
        ，故此殊無可能於去世二個多月前在八十五年六月二十八日前將坐落嘉義市
        ○○段第五五一地號土地，權利範圍各一四分之一與原告等為買賣，並於八
        十五年八月一四日為登記。且更無可能被告己○○為吳店之長子竟毫無所悉
        該筆買賣，且未曾見過金錢交付，故此渠等間之買賣顯然不實。查被告己○○既為吳店之繼承人，且嗣後繼承其遺產，為此自有訴請確認渠等間買賣關
        係不存在之必要。查先母吳店於病逝前數度至嘉義林綜合醫院及嘉義聖馬爾
        定醫院住院就醫，且全民健保制度自民國八十四年開始施行，故此就吳店於
        去世以前已成為意識不清，不可能與原告夫妻為本件買賣契約。再者原告戊○○夫妻如確與先母吳店間有買賣，一則該基地上已建有大樓，並由兄弟姐
        妹各取得各層樓之區分所有建物，故此如由渠等取得較其所有區分所有之建
        物應有部份為多之基地，實違經驗法則。二則渠等如真有買賣，自可提買賣
        資金之流向，故此渠等應提出資金證明以佐證並非贈與或虛偽買賣。
  （二）被告己○○對原告變更前以及變更後之分割方案，均不同意，因為被告己○○、之三弟蔡登燦被人收養，在其三十七歲時被告己○○把其帶回家，其在
        系爭土地中五五一地號土地上所建七樓建物上有一層樓之所有權，如果照分
        割方案，會造成其有建物卻沒有土地持分之情形，至於系爭土地其他五筆土
        地之分割方案則無意見。
  （三）希望原告戊○○能出面談賠償條件。
  三、提出戶籍謄本一份為證。
丁、本院依職權調閱本院九十年度訴字第二七七號案卷。
    理    由
一、原告主張系爭土地，均係兩造自被繼承人吳店之遺產繼承取得，已辦妥繼承登記
    ，並保持公同共有，兩造復無就該遺產為不得分割之約定之事實，已據其提出與
    所述相符之遺產稅繳清證明單一份、土地登記簿謄本六份為證，且為被告等人均
    不爭執，原告之主張為可採信。而被告丙○○、蔡正國、蔡麗娟、乙○○則同意
    原告之分割方案，惟被告己○○反對原告之分割方案，並辯稱：因先母吳店於八
    十五年九月十日死亡，且在去世以前二、三年已因疾病致意識不清，無法自理生
    活，故此殊無可能於去世二個多月前在八十五年六月二十八日前將坐落嘉義市○○段第五五一地號土地，權利範圍各一四分之一與原告戊○○及其妻即訴外人葉
    玉菁為買賣，並於八十五年八月一四日為登記。且更無可能被告己○○為吳店之
    長子竟毫無所悉該筆買賣，且未曾見過金錢交付，故此渠等間之買賣顯然不實。
    再者原告戊○○夫妻如確與先母吳店間有買賣，一則該基地上已建有大樓，並由
    兄弟姐妹各取得各層樓之區分所有建物，故此如由渠等取得較其所有區分所有之
    建物應有部份為多之基地，實違經驗法則。另被告己○○之三弟蔡登燦被人收養
    ，在其三十七歲時被告己○○把其帶回家，其在系爭土地中五五一地號土地上所
    建七樓建物上有一層樓之所有權，如果照分割方案，會造成其有建物卻沒有土地
    持分之情形，並且希望原告戊○○能出面談賠償條件等語。
二、按繼承人得隨時請求分割遺產，民法第一千一百六十四條定有明文。原告為被繼
    承人，其依法請求分割遺產，洵屬有據，應予准許，惟本件應先確認者為被繼承
    人吳店之遺產範圍為何？據原告提出遺產稅繳清證明單，上載被繼承人吳店遺產
    明細除包括如附表所示六筆土地外，尚包括吳店在嘉義市第三信用合作社之一萬
    元存款以及編號六所示之土地中其餘應有部分七分之一而登記為原告戊○○及訴
    外人葉玉菁等二人各以應有部分十四分之一與兩造分別共有之土地。經查：
  （一）嘉義市第三信用合作社之一萬元存款：被告丁○○表示被繼承人在嘉義市第
        三信用合作社之一萬元存款，已由其將之使用為喪葬費用等語，為其餘當事
        人所不爭執，自堪信實。是此部分既已不復存在，自不得列入遺產分配。
  （二）編號六所示之土地中其餘應有部分七分之一而登記為原告戊○○及訴外人葉
        玉菁等二人各以應有部分十四分之一與兩造分別共有之土地：原告提出之遺
        產稅繳清證明單，雖將此部分財產列入被繼承人吳店之遺產內，但據該遺產
        稅繳清證明單上之備註欄記載：「已贈與財產」可知，此部分財產係經財政
        部南區國稅局認定為吳店生前贈與之財產，依法應課徵遺產稅，此僅屬國家
        課徵稅捐時之認定自無法據此認定此部分財產屬於遺產之一部分。次查，嘉
        義市○○段第五五一地號之土地登記謄本將此部分登記為原告戊○○及訴外
        人葉玉菁各十四分之一而與本件其他當事人分別共有，其原因發生日期為八
        十五年六月二十八日、登記日期八十五年八月十四日、登記原因買賣。雖被
        告抗辯稱該買賣為虛偽，且另訴請求原告戊○○及訴外人葉玉菁返還，並與
        戊○○及訴外人葉玉菁於該訴訟中達成訴訟上和解，而成立「被告戊○○、
        葉玉菁願將坐落嘉義市○○段五五一地號，權利範圍為應有部分各十四分之
        一，原因發生日期為八十五年六月二十八日、登記日期八十五年八月十四日
        、登記原因買賣、權狀字號八五嘉土字第０二八五一六及０二八五一七號之
        移轉登記塗銷，將土地返還於原告及其他共有人」內容之和解，惟原告戊○○於本院言詞辯論時陳明辦理登記時地政事務所以登記不連續，駁回申請，
        是本院認定既此部分之登記名義為原告戊○○及訴外人葉玉菁所有，雖原告
        戊○○及訴外人葉玉菁同意塗銷，惟基於物權登記主義，而被告己○○又未
        能證明該移轉登記為虛偽無效，是此部分自不得認定為吳店遺產之一部分。
  （三）綜上所述，吳店之遺產應為如附表所示，而不及於上述第（一）、（二）部
        分。
三、按繼承人得隨時請求分割遺產。民法第一千一百六十四條定有明文。兩造均為被
    繼承人吳店之繼承人，已如前述，從而原告訴請分割遺產自屬有據。又按繼承人
    將遺產之公同共有關係終止改為分別共有關係，性質上係屬分割遺產方法之一（
    最高法院八五年度台上字第八七二號判決參照）。本件兩造所公同繼承之財產至
    本件辯論終結止，既僅有附表所示系爭六筆土地，茲因兩造未能達成分割協議或
    訴訟上和解，且原告主張將遺產分割為分別共有，而被告丙○○、蔡正國、蔡麗
    娟、乙○○則表明同意，至被告己○○僅對遺產範圍提出抗辯，亦對將遺產分割
    為分別共有未表達反對意見，是原告訴請分割吳店所遺之系爭土地，應予許可。
    而如附表所示編號一、二、三、四、五土地之分割方案，為被告等人均認同，是
    原告此部分之分割方法，為有理由，應予准許；至原告另主張將如附表編號六之
    土地分歸原告戊○○、甲○○、被告己○○、丙○○、庚○○、乙○○、丁○○
    各按應有部分七分之一保持分別共有部分，因此部分之分割方法不為被告己○○
    所同意，且編號六之土地兩造僅以各十四分之十二公同共有，依兩造之應繼分僅
    可分割成原告戊○○、甲○○、被告己○○、丙○○、庚○○、乙○○、丁○○
    各按應有部分九十八分之十二保持分別共有，是原告此部分之分割方法，於法不
    合，尚難採為方割之方法，應予駁回。綜上所述，本院爰將被繼承人吳店之遺產
    分割為主文第一項所示。
四、本件事證已臻明確，兩造其餘主張及舉證，核與判決結果無影響，毋庸逐一論述
    ，併此敘明。
五、又被告之行為按當時訴訟程度，係為伸張或防衛權利所必要，是本件訴訟費用應
    有民事訴訟法第八十一條第二款規定之適用，應由兩造各依其應繼分比例負擔訴
    訟費用，以符公平。
六、據上論結，原告之訴為有理由，依民事訴訟法第七十九條但書、第八十一條第二
    款，判決如主文。
中      華      民      國    九十      年      六      月    二十九    日
~B臺灣嘉義地方法院民事第一庭
~B    審判長法官  曾文欣
~B    法      官  賴秀蘭
~B    法      官  林福來
右為正本係照原本作成
如對本判決上訴須於判決送達後廿日內向本院提出上訴狀
中      華      民      國    九十      年      六      月    二十九    日
~B    書  記  官  鄭翔元
附表：
┌───┬─────────────┬──────────┬───────────────────────┐
│編  號│土地坐落及面積            │應有部分範圍        │分割前權利範圍                                │
├───┼─────────────┼──────────┼───────────────────────┤
│  一  │嘉義市○○段五０三地號，面│全部                │                                              │
│      │積一四平方公尺            │                    │                                              │
├───┼─────────────┼──────────┤                                              │
│  二  │嘉義市○○段六二二地號，面│全部                │                                              │
│      │積二三平方公尺            │                    │                                              │
├───┼─────────────┼──────────┤                                              │
│  三  │嘉義市○○段六二六地號，面│全部                │原告戊○○、甲○○、被告己○○、丙○○、庚○○│
│      │積一平方公尺              │                    │、乙○○、丁○○各一分之一公同共有            │
├───┼─────────────┼──────────┤                                              │
│  四  │嘉義市○○段六三一地號，面│全部                │                                              │
│      │積三四八平方公尺          │                    │                                              │
├───┼─────────────┼──────────┤                                              │
│  五  │嘉義市○○段六三一之二地號│全部                │                                              │
│      │，面積一五二平方公尺      │                    │                                              │
├───┼─────────────┼──────────┼───────────────────────┤
│  六  │嘉義市○○段五五一地號，面│七分之六            │原告戊○○、甲○○、被告己○○、丙○○、庚○○│
│      │積五五四平方公尺          │                    │、乙○○、丁○○各十四分之十二公同共有        │
└───┴─────────────┴──────────┴───────────────────────┘


司法院資訊處製作；財團法人民間司法改革基金會備份。
